臺灣高雄地方法院民事判決　　　　　　100年度簡上字第140號
上　訴　人　陳淑麗
被上訴人　　古惠
上列當事人間清償借款事件，上訴人對於民國100 年1 月28日本
院99年度鳳簡字第836 號第一審判決提起上訴，本院於民國100
年5 月19日言詞辯論終結，判決如下：
    主  文
上訴駁回。
第二審訴訟費用由上訴人負擔。
    事實及理由
一、上訴人起訴主張：被上訴人於民國92年間陸續向伊借款周轉
    ，金額共計新台幣（以下同）33萬7000元，並分別簽發如附
    表所示支票3 紙（以下稱系爭支票）為證。惟被上訴人屆期
    猶未清償，迭經催討後仍未獲置理，為此爰依消費借貸之關
    係請求被上訴人返還上述借款等語，並於原審聲明：(1)被上
    訴人應給付上訴人33萬7000元，其中20萬元自92年9 月22日
    起至清償日止按週年利率百分之5 起算之利息，另其中13萬
    7000元則自92年9 月30日起至清償日止按週年利率百分之5
    計算之利息；(2)願供擔保請准宣告假執行。
二、被上訴人則以：兩造間並無消費借貸之關係存在。又上訴人
    先前擔任地下六合彩組頭，被上訴人係其下線，向來均由被
    上訴人統計人數及牌支數後，於開獎當日以傳真方式向上訴
    人下注簽賭，如於開獎日結算賭金後隔日（或當週內）有多
    人中獎，則由上訴人匯款予被上訴人作為中獎彩金發放予賭
    客，若無人中獎或較少人中獎，被上訴人即應將賭客所繳納
    之賭金籌齊後轉交予上訴人，但因賭客未繳納賭金予被上訴
    人，被上訴人在苦無現金之情形下，方始簽發系爭支票交予
    上訴人，用以擔保日後倘向賭客收得賭金後，再將賭金轉交
    予上訴人而贖回前開支票，從而被上訴人實係因「賭債」而
    簽發系爭支票，是依民法第71、72條之規定，彼此間法律行
    為應屬無效等語資為抗辯，並於原審聲明：(1)上訴人之訴駁
    回；(2)如受不利益之判決，請准提供現金或等值之有價證券
    為擔保免為假執行。
三、原審審理結果認上訴人之請求無理由，遂判命上訴人之訴及
    假執行之聲請均駁回。茲上訴人不服提起本件上訴，除援引
    於原審所為陳述及主張外，另補述：被上訴人係於92年7 月
    間一次向伊借款33萬7000元，並開立系爭支票作為清償之用
    ，伊則於同年6 月25日以提款卡合計轉帳35萬2856元予被上
    訴人，即可證明伊確有交付借款之事實，至超過之款項（即
    1 萬5856元）係因伊另有參加被上訴人所招攬之互助會，必
    須繳交會款，遂併同前開借款一併轉帳予被上訴人等語。復
    於本院聲明：(1)原判決廢棄；(2)被上訴人應給付上訴人33萬
    7000元，其中20萬元自92年9 月22日起至清償日止按週年利
    率百分之5 起算之利息，另其中13萬7000元則自92年9 月30
    日起至清償日止按週年利率百分之5 計算之利息。
四、兩造爭執及不爭執事項：
  (一)當事人不爭執事項：
    (1)被上訴人確有簽發如附表所示系爭支票3 紙而交予上訴人
      收執，又該等支票前經被上訴人遵期提示後，均因存款不
      足而遭退票。
    (2)上訴人前於92年6 月25日確有以提款卡轉帳方式，分別轉
      帳20萬652 元、15萬2204元，共計35萬2856元予被上訴人
      收受。
  (二)當事人爭執事項：
    系爭款項是否係消費借貸之法律關係而為給付？
五、本院之判斷
    按當事人主張有利於己之事實者，就其事實有舉證之責任，
    民事訴訟法第277 條定有明文。又主張法律關係存在之當事
    人，須就該法律關係發生所須具備之特別要件，負舉證之責
    任。其次，稱消費借貸者，於當事人間必本於借貸之意思合
    致，而有移轉金錢或其他代替物之所有權於他方之行為，始
    得當之。是以消費借貸，因交付金錢之原因多端，除有金錢
    之交付外，尚須本於借貸之意思而為交付，方克成立。倘當
    事人主張與他方有消費借貸關係存在者，自應就該借貸意思
    互相表示合致及借款業已交付之事實，均負舉證之責任，其
    僅證明有金錢之交付，未能證明借貸意思表示合致者，仍不
    能認為有該借貸關係存在（最高法院98年度台上字第1045號
    判決意旨參照）。查本件業據被上訴人抗辯兩造間先前金錢
    往來頻繁，並否認上訴人前揭所指借款33萬7000元一事，又
    參以上訴人所提出票據代收資料內容所示，前自91年11月6
    日起至92年9 月22日止，其中由被上訴人簽發交予上訴人之
    支票往來紀錄共有29筆（即發票人帳號為「6486」者，包括
    系爭支票在內，參見原審卷第10至19頁），足見被上訴人前
    揭所辯要屬非虛，從而本件應由上訴人舉證證明兩造間確有
    成立消費借貸契約之事實，方屬適法。是本院茲就上訴人自
    稱伊係於92年7 月間1 次借款予上訴人33萬7000元，且於同
    年6 月25日以提款卡轉帳方式交付款項予被上訴人等情觀之
    ，其中交付款項日期反較約定成立借款之日為前，客觀上顯
    難推認上訴人果係基於消費借貸之意思而交付上述款項。其
    次，上訴人雖主張：伊轉帳35萬2856元予被上訴人，其中超
    過33萬7000元部分之1 萬5856元係另作為交付互助會款之用
    云云，然此情非僅為被上訴人所否認，復未見上訴人提出其
    他事證以實其說，實難徒以上訴人空言主張為據。況依上訴
    人於審判中乃自承：伊當時跟兩會，每會1 萬元，均為死會
    ，且該互助會係採內標制等語觀之（參見本院卷第43頁），
    可知縱令上訴人此部分主張內容為真，兼參以已得標會員（
    即死會）衡情須按月繳納全額會款之情，則每月應繳納互助
    會款為2 萬元（1 萬元×2 會＝2 萬元），亦核與其前揭所
    述轉帳1 萬5856元之數額明顯不符，足見上訴人此部分主張
    實難採信。職是，本件姑不論被上訴人抗辯係因賭債而簽發
    系爭支票一節是否屬實，然上訴人既始終未能針對兩造間果
    有合意成立消費借貸契約之情舉證以實其說，揆諸前揭說明
    ，自不得徒以前述轉帳之事實，即遽為不利於被上訴人之認
    定。
六、綜上所述，上訴人依據消費借貸之法律關係請求被上訴人給
    付33萬7000元，其中20萬元自92年9 月22日起至清償日止按
    週年利率百分之5 起算之利息，另其中13萬7000元則自92年
    9 月30日起至清償日止按週年利率百分之5 計算之利息云云
    ，洵屬無據。原審就此為上訴人敗訴之判決，認事用法俱無
    違誤，自應維持，故上訴人上訴意旨指摘原判決不當、求予
    廢棄云云，為無理由，應予駁回。
七、本件事證已臻明確，兩造其餘主張陳述及所提證據方法，經
    本院斟酌後認均不足以影響本判決結果，自無逐一詳予論駁
    之必要，併此敘明。
八、據上論結，本件上訴為無理由，應依民事訴訟法第436 條之
    1 第3 項、第449 條第1 項、第78條，判決如主文。
中    華    民    國    100   年    5     月    25    日
                  民事第六庭  審判長法  官  楊國祥
                                    法  官  林書慧
                                    法  官  陳明呈
正本係照原本作成。
不得上訴。
中    華    民    國    100   年    5     月    25    日
                                    書記官  黃靖媛
附表：
┌──┬────┬──────┬─────┬──────────────┐
│編號│票   號 │發   票   日│票面金額  │付  款  人                  │
│    │        │            │（新臺幣）│                            │
├──┼────┼──────┼─────┼──────────────┤
│  │0000000 │92年9 月10日│10萬元    │高雄縣鳳山信用合作社大寮分社│
├──┼────┼──────┼─────┼──────────────┤
│  │0000000 │92年9 月22日│10萬元    │同上                        │
├──┼────┼──────┼─────┼──────────────┤
│  │0000000 │92年9 月30日│13萬7000元│同上                        │
└──┴────┴──────┴─────┴──────────────┘